【裁判字號】    92,台上,1402
【裁判日期】    920627
【裁判案由】    債務人異議之訴
【裁判全文】
最高法院民事判決                              九十二年度台上字第一四○二號
    上  訴  人  乙○○
    訴訟代理人  柯開運律師
    被 上訴 人  甲  ○
右當事人間債務人異議之訴事件，上訴人對於中華民國九十年十月九日台灣高等法院
台中分院第二審判決︵九十年度上字第二○二號︶，提起上訴，本院判決如左：
    主  文
上訴駁回。
第三審訴訟費用由上訴人負擔。
    理  由
本件被上訴人主張：上訴人於民國八十三年間，與訴外人林阿宗、林六、黃春福，就
坐落彰化縣福興鄉○○段第一○七號，面積○‧○○一八公頃；同段第一○六號，面
積○‧三一二二公頃，應有部分九四四四分之三五四六，合計約三百六十坪之土地（
嗣合併為同段第一○七號，下稱系爭土地），簽訂契約書︵下稱系爭契約︶，約定系
爭土地分成四股，每人取得一股之權利，由上訴人負責﹁討回產權﹂，所需費用概由
上訴人自行負擔，其他三人不予分擔，取回土地後以林阿宗之名義登記為所有人，惟
因於林阿宗未具自耕農資格，遂合意改登記於被上訴人名下。系爭土地於八十六年底
獲勝訴判決確定，上訴人未告知其他三人，即委請代書辦理移轉登記於被上訴人名下
。詎上訴人竟隱瞞上開事實，於八十八年一月初，以領取土地所有權狀為由，向林阿
宗取得被上訴人之印鑑證明等資料，同年月十八日持向彰化縣鹿港地政事務所，就系
爭土地設定新台幣︵下同︶四百萬元之抵押權登記︵下稱系爭抵押權︶，進而向法院
聲請准予拍賣抵押物之裁定，並據以聲請強制執行。兩造間並無任何債務關係存在，
上訴人所設定之抵押權，顯非合法等情。求為確認上訴人就系爭抵押權所擔保之四百
萬元債權不存在，上訴人應塗銷該抵押權登記，台灣彰化地方法院八十八年度執字第
九二一○號強制執行事件就系爭土地所為強制執行程序應予撤銷之判決。
上訴人則以：系爭契約早已作廢，八十六年底被上訴人及其侄林阿宗與伊口頭協議，
由伊全權處理系爭土地過戶事宜，支出費用由伊負擔，事成予伊四百萬元報酬。系爭
土地已移轉登記為被上訴人所有，伊共支付原地主二百萬元，仲介五十萬元，及代書
、律師等費，故被上訴人侄子林阿宗之子代被上訴人簽發面額四百萬元之本票一紙，
支付報酬等語，資為抗辯。
原審斟酌全辯論意旨及調查證據之結果，以：按當事人主張有利於己之事實者，就其
事實有舉證之責任，民事訴訟法第二百七十七條規定甚明。又被上訴人否認與上訴人
間存有債權債務關係，提起消極確認之訴，依舉證責任分配之原則，應由主張債權關
係存在之上訴人，就雙方間具債權關係之事實負舉證之責。經查：(一)六十二年十月十
一日訴外人尤金土出售前開秀安段土地約五百坪與被上訴人，嗣於六十三年三月十二
日雙方合意減縮買賣標的為三百六十坪，上訴人與訴外人林阿宗、林六、黃春福簽訂
系爭契約之標的即為上開減縮後之三百六十坪土地等情，有土地買賣契約書、合約書
、契約書、台灣彰化地方法院七十一年度訴字第一九五六號、原審七十二年度上更(一)
字第一七九號、最高法院七十三年度台上字第二六六號判決為證。上訴人雖抗辯系爭
契約早於前開被上訴人請求尤金土將系爭土地所有權移轉登記與被上訴人事件判決確
定後即已作廢云云（其中一○七號土地原屬墓地，判命尤金土應移轉登記與被上訴人
所有，第一○六號土地則屬田地，當時尚無法移轉登記，故駁回被上訴人之請求）。
惟據證人即系爭契約之當事人黃春福、林六均證稱系爭土地是黃春福、林阿宗及被上
訴人出資購買；證人林阿宗、黃春福證稱，因為當時被上訴人年紀已老，而資金確實
由伊出的，才由伊子林六為契約當事人等語。又系爭契約係約定由上訴人負責「討回
」產權，而非負責買賣之事宜，核與證人黃春福所證：「當時是林阿宗去找乙○○出
來，說由乙○○去跟尤金土講，把土地要回來」等語相符，是被上訴人主張委任取回
土地之系爭契約係在被上訴人與尤金土買賣土地（訴訟）後之八十三年所簽訂應屬可
信，上訴人辯稱系爭契約於訴訟後已作廢，並不足採。(二)系爭契約原約定以林阿宗之
名義為登記，後改以被上訴人之名義登記。故上訴人辯稱，雙方曾再口頭協議等情，
雖非無據，惟尚不得因此即認雙方就給付酬金四百萬元亦有口頭協議，且證人林阿宗
與黃春福均否認另有給付上訴人四百萬元之約定。(三)按發票人對執票人提起確認本票
債權不存在之訴者，執票人就本票為真正之事實，負舉證責任。又本票雖為無因證券
，然票據債務人仍得以其與執票人間之抗辯事由，對抗執票人，故被上訴人既否認本
票係約定給付委任酬金而簽發交付上訴人，則上訴人就委任契約之成立應負舉證責任
。查上訴人主張林阿宗之子林永欽代被上訴人簽發面額四百萬元之本票，不僅為被上
訴人所否認，證人林永欽亦否認其曾於系爭本票上代被上訴人簽名蓋印章等語。證人
許水寅雖證稱：在林阿宗家伊有看到林永欽當場簽的，但印章何時蓋的，因伊坐的比
較遠，沒有看到等語。然證人許水寅既自陳坐的較遠沒有看到蓋用印章，何以能看見
林永欽簽名？其證詞即非無疑。系爭本票分別送請法務部調查局及內政部警政署刑事
警察局鑑定結果，均無法判定是否為林永欽所簽，有調查局八十九年七月十八日（89
）陸（二）字第八九○五二一三○號函及刑事警察局八十九年八月十九日刑鑑字第一
一七一二一號函在卷可稽。且證人林阿宗證稱：伊將被上訴人之印鑑證明書及印鑑章
交給上訴人是為了拿所有權狀，是上訴人說要拿這些，我才把二份印鑑證明書及印鑑
都交給他，至於設定抵押權的事，在黃俊忠告訴伊前，並不知情；被上訴人並未授權
伊簽發系爭本票及與上訴人約定簽發本票等語。證人黃俊忠證稱：因伊父親黃春福是
股東之一，所以伊知道拿印鑑證明及印鑑是為了要辦理土地過戶事宜等語。足徵林阿
宗將印鑑證明書及印鑑章交給上訴人係為了土地過戶及領取所有權狀等事宜。另證人
即代書施淳鐿證稱：本票上面前後的字是伊寫的，但簽名、印章是誰寫的，伊不清楚
，當時被上訴人都委託林阿宗出面，伊有叫上訴人拿回去給被上訴人簽才有效，抵押
權是上訴人說要辦的，印鑑證明是上訴人拿給伊的；林阿宗到伊辦公處所時都沒有談
過，過戶時也沒有出面；本票並非是因為借貸關係而簽發，是因為替被上訴人還尤金
土這筆錢才簽發的等語。核與系爭本票背面附註：「本張本票為確保乙○○預先支付
福興鄉○○段第一○七地號之價款擔保，期限為兩個月，該筆土地出售時，本筆金額
優先清償，許君承諾本張本票不得作為其他用途」等語相符，可知系爭本票並非上訴
人所稱之酬金。況依系爭契約第四條約定：「本承購之土地由合夥人乙○○負責討回
產權，討回產權之所需費用概由乙○○自行負擔，他合夥人不予分擔，然若產權無法
要回登記於林阿宗名下時，乙○○所有股權自願放棄，該放棄之股權由其他三名合夥
人平分取得」等語，是上訴人預付之款項乃係履行契約之義務（以換取系爭土地四分
一股之權利）。上訴人並自認如依系爭契約所得之利益遠低於四百萬元，衡諸常情，
較低之利益都以明文訂立契約，則較高利益之條件，焉有不訂立書面契約之理。上訴
人迄未能證明系爭契約已作廢或更改內容以給付上訴人四百萬元之酬金。(四)上訴人另
抗辯由被上訴人所發之存證信函，被上訴人已知有設定抵押情事，且被上訴人委由林
阿宗交付印鑑、印鑑證明書、所有權狀設定抵押並簽發本票，應負表見代理之責等語
。惟查，被上訴人之存證信函係載明：伊未曾向上訴人借貸鉅款，上訴人於八十八年
一月十六日未經伊同意，逕與代書就系爭土地設定四百萬元抵押權，顯然違法損及伊
權益，希上訴人於函到五日內解決，逾期需負損害賠償及法律責任等語。不得就此推
定被上訴人知有簽發本票之事。又由自己行為表示以代理權授與他人者，對於第三人
應負授權人之責任，必須本人有表見之事實，足使第三人信該他人有代理權之情形存
在，始足當之。我國人民將自己印章交付他人，委託該他人辦理特定事項者，比比皆
是，倘持有印章之該他人，除受託辦理之特定事項外，其他以本人名義所為之任何法
律行為，均須由本人負表見代理人之授權人責任，未免過苛。被上訴人之印鑑章、印
鑑證明書係為辦理土地過戶而交予林阿宗，林阿宗亦係同一原因而交給上訴人，不能
因此令被上訴人負表見代理授權人之責任。(五)綜上所述，上訴人抗辯被上訴人及林阿
宗與伊口頭協議，由伊全權處理系爭土地過戶事宜，支出費用由伊負擔，事成予伊四
百萬元報酬等語，並不足取。被上訴人主張上訴人對伊並無四百萬元債權存在，伊亦
未簽發或授權他人簽發系爭本票，堪信為真實。從而被上訴人請求為確認上訴人就系
爭抵押權所擔保之四百萬元債權不存在，上訴人應塗銷該抵押權登記，台灣彰化地方
法院八十八年度執字第九二一○號強制執行事件就系爭土地所為強制執行程序應予撤
銷，均有理由。因而維持第一審所為上訴人敗訴之判決，駁回上訴人之上訴，經核於
法並無違誤。上訴論旨，係就原審取捨證據、認定事實之職權行使，指摘原判決不當
，求予廢棄，非有理由。
據上論結，本件上訴為無理由，依民事訴訟法第四百八十一條、第四百四十九條第一
項、第七十八條，判決如主文。
中      華      民      國    九十二    年      六      月    二十七    日
                              最高法院民事第一庭
                                  審判長法官  李  錦  豐
                                        法官  楊  鼎  章
                                        法官  吳  麗  女
                                        法官  陳  淑  敏
                                        法官  陳  重  瑜
      右正本證明與原本無異
                                              書  記  官
中      華      民      國    九十二    年      七      月     十七     日
                                                                        Ｔ


司法院資訊處製作；財團法人民間司法改革基金會備份。
